臺灣桃園地方法院民事判決　　　　　　　　　　　　九十二年度簡上字第二八二號
　　上　訴　人　乙○○
　　訴訟代理人　甲○○
　　　　　　　　楊致一律師
　　被上訴人　　寅○○
　　　　　　　　丑○○
　　右二人
　　訴訟代理人　辰○○
　　被上訴人　　子○○
　　右一人
　　訴訟代理人　巳○○
　　被上訴人　　丁○○
　　被上訴人　　戊○○
　　被上訴人　　丙○○
　　被上訴人　　庚○○
　　右一人
　　訴訟代理人　辛○○○
　　被上訴人　　己○○
　　被上訴人　　癸○○
　　右一人
　　訴訟代理人　壬○○○
　　被上訴人　　卯○○
右當事人間請求給付會款事件，上訴人對於中華民國九十二年八月十二日本院中壢簡
易庭九十一年度壢簡字第一０二一號第一審判決，提起上訴，於民國九十三年十月二
十八日言詞辯論終結，本院判決如左：
    主  文
原判決關於命上訴人給付超過新台幣捌萬貳仟壹佰捌拾伍元及自民國九十一年十月四
日起至清償日止按年息百分之五計算之利息部分，及該部分假執行之宣告，暨除確定
部分外訴訟費用之裁判均廢棄。
右廢棄部分，被上訴人在第一審之訴駁回。
第一審訴訟費用（除確定部分外）及第二審訴訟費用由被上訴人負擔。
    事  實
甲、上訴人方面：
一、聲明：
（一）原判決關於命上訴人給付劉王秀枝超過新台幣（下同）八萬二千一百八十五元
      及其法定利息部分，及該部分假執行之宣告，暨訴訟費用之裁判均廢棄。
（二）右廢棄部分，被上訴人在第一審之訴駁回。
二、陳述：除與原審判決書所載相同者，茲予引用外，補稱：
（一）本件被上訴人所行使代位權之債務人即訴外人劉王秀枝，依鈞院九十一年度促
      字第七一一六九號支付命令所載，對上訴人另負有十二萬元，及自民國九十年
      九月十日起至清償日止按年利率百分之六計算之利息暨督促程序費用一百十五
      元之債務，利息部分算至九十一年十月四日即本件債務利息起算日前一日止，
      計一年又二十五日，依年利率百分之六計算為七千七百元，則訴外人劉王秀枝
      所積欠上訴人之債務計為十二萬七千八百十五元。
（二）現上訴人積欠訴外人劉王秀枝本件二十一萬元之會款債務，則上訴人與劉王秀
      枝二人互負債務，且皆以金錢給付為標的，其給付種類相同，二者債務均屆清
      償期，得請求對方給付，合於民法第三百三十四條第一項前段之情形，上訴人
      於劉王秀枝九十一年初倒會後，即向其表示就二人互負之前述債務，於相等之
      數額內互為抵銷，上訴人於原審審理時，當庭提出前揭支付命令及確定證明書
      ，對劉王秀枝之代位權人即被上訴人，就上訴人與劉王秀枝間互負之前述債務
      為抵銷之抗辯，此項抗辯與被上訴人是否得代位劉王秀枝請求系爭會款之全部
      或一部，關係頗切，自屬重要之防禦方法，原審未於判決理由項下記載前開防
      禦方法之意見，遽為不利上訴人之判決，難謂無判決不備理由及判決不適用法
      律之違誤。
（三）茲上訴人再於九十二年十一月五日以桃園府前二十一支郵局第三０三０號存證
      信函向訴外人劉王秀枝為抵銷之意思表示。而上訴人所參加另會由訴外人劉王
      秀枝所邀集，會期自九十年七月十日至九十三年十月十日止，每會會款三萬元
      ，於每月十日開標之互助會一會，上訴人係於九十年十一月十日第五次開標時
      以六千元得標，惟會首劉王秀枝並未於得標後五日內給付會款，經其要求寬限
      三天，上訴人即表示若三天後未清償，即以該會會款抵銷本件五日開標之互助
      會死會會款，然屆期劉王秀枝仍未給付上訴人得標之會款，是上訴人係於九十
      年十一月十八日與劉王秀枝口頭約定抵銷，是如鈞院認上開十日開標之互助會
      未決標，則上訴人以已繳之四會會款與本件死會會款主張抵銷，如鈞院認上訴
      人已得標，上訴人則主張以會首應給付予上訴人之會款與本件死會會款互為抵
      銷。
三、證據：提出本院九十一年度促字第七一一六九號支付命令暨確定證明書、桃園府
    前二十一支郵局第三０三０號存證信函、互助會單各一份（以上均影本）為證，
    並請求傳訊證人劉王秀枝。
乙、被上訴人寅○○、丑○○、子○○方面：
一、聲明：駁回上訴。
二、陳述：雖未於最後言詞辯論期日到場，惟據其之前到庭略稱：除與原審判決書所
    載相同者，茲予引用外，被上訴人不同意上訴人抵銷之主張，因劉王秀枝尚積欠
    被上訴人另一互助會之會款，如此被上訴人亦得主張抵銷。
丙、被上訴人丁○○方面：
一、聲明：駁回上訴。
二、陳述：除與原審判決書所載相同者，茲予引用外，補稱：上訴人每次實際繳納之
    會錢並非都是三萬元，第一次給付會首三萬元，第二次標息是六千三百元，因此
    第二次僅繳二萬三千七百元，第三次標息是六千元，僅繳會錢二萬四千元，第四
    次標息是五千元，僅繳會錢二萬五千元，故上訴人只能抵銷十萬二千七百元，且
    應係同一互助會始可主張抵銷。
丁、被上訴人丙○○方面：
一、聲明：駁回上訴。
二、陳述：除與原審判決書所載相同者，茲予引用外，補稱：被上訴人與上訴人係參
    加不同之互助會，故上訴人不可主張抵銷。
戊、被上訴人庚○○方面：
一、聲明：駁回上訴。
二、陳述：雖未於最後言詞辯論期日到場，惟據其之前到庭略稱：除與原審判決書所
    載相同者，茲予引用外，其餘如被上訴人丙○○、丁○○所述。
己、被上訴人己○○方面：
一、聲明：駁回上訴。
二、陳述：除與原審判決書所載相同者，茲予引用外，補稱：二者係不同之互助會，
    不可主張抵銷。
庚、被上訴人癸○○方面：
一、聲明：駁回上訴。
二、陳述：除與原審判決書所載相同者，茲予引用外，補稱：被上訴人未參加九十年
    間之互助會，係劉王秀枝自行以被上訴人名義參加，其餘如其他被上訴人所述。
辛、被上訴人卯○○方面：
一、聲明：駁回上訴。
二、陳述：除與原審判決書所載相同者，茲予引用外，補稱：被上訴人參加二個互助
    會，十日開標之互助會每次之標息如被上訴人丁○○所述，第五次標息係六千元
    ，由上訴人得標。如上訴人主張將兩個互助會會款互為抵銷，將使活會之會員無
    法取回會款，故兩個互助會之會款不可互相抵銷；又十日開標之互助會於九十年
    十一月十日開標，被上訴人亦繳納該期會款。
壬、被上訴人戊○○方面：未於準備程序及言詞辯論期日到場，亦未提出書狀作何聲
    明或陳述。
癸、本院依職權調取本院九十一年度促字第七一一六九號支付命令卷宗。
    理  由
一、被上訴人寅○○、丑○○、子○○、庚○○、戊○○經合法通知，未於最後言詞
    辯論期日到場，核無民事訴訟法第三百八十六條各款所列情形，爰依上訴人聲請
    ，由其一造辯論而為判決。
二、本件被上訴人起訴主張兩造均參加由訴外人劉王秀枝自任會首所召集自八十八年
    五月五日起至九十一年六月五日止，每月會款三萬元之互助會，於每月五日開標
    。詎會首劉王秀枝於九十年十二月最後七會時突然宣佈倒會，上訴人為該會死會
    會員，其自九十年十二月起至九十一年六月止共計有七會之死會會款二十一萬元
    未繳納，劉王秀枝對上訴人之會款債權已屆期而未積極請求，顯係怠於行使權利
    ，其復因冒標涉嫌偽造文書及詐欺取財等案件，經台灣桃園地方法院檢察署偵查
    中，使被上訴人有不能受償之虞，故有保全之必要，爰依合會之法律關係及民法
    第二百四十二條規定，代位劉王秀枝請求上訴人應給付積欠劉王秀枝之會款二十
    一萬元，及自起訴狀繕本送達翌日起至清償日止，按年息百分之五計算之利息，
    並由被上訴人代為受領。上訴人則以其除參加會首劉王秀枝所召集之系爭合會（
    下稱甲會）外，尚參加另會由劉王秀枝所邀集，會期自九十年七月十日至九十三
    年十月十日止，每月會款三萬元，於每月十日開標之互助會（下稱乙會）一會，
    上訴人於九十年十一月十日第五次開標時以六千元得標，惟會首劉王秀枝並未於
    得標後五日內給付會款，經其要求寬限三天，上訴人即表示若三天後未清償，上
    訴人即以乙會會款抵銷本件甲會死會會款，然屆期劉王秀枝仍未給付上訴人乙會
    會款，是上訴人於九十年十一月十八日與劉王秀枝口頭約定抵銷；另上訴人已給
    付會首劉王秀枝自九十年六月十日起至同年九月十日止之乙會會款計十二萬元後
    ，劉王秀枝即避不見面，上訴人乃聲請本院對劉王秀枝核發九十一年度促字第七
    一一六九號支付命令，並確定在案，則依上開支付命令所載，劉王秀枝對上訴人
    另負有十二萬元，及自九十年九月十日起至清償日止按年利率百分之六計算之利
    息暨督促程序費用一百十五元之債務，利息部分算至九十一年十月四日即本件會
    款債務利息起算日前一日止，計一年又二十五日，依年利率百分之六計算為七千
    七百元，則訴外人劉王秀枝所積欠上訴人之債務計為十二萬七千八百十五元。上
    訴人並於九十二年十一月五日以桃園府前二十一支郵局第三０三０號存證信函向
    訴外人劉王秀枝為抵銷之意思表示。是鈞院如認乙會之互助會未決標，上訴人則
    以已繳之乙會會款與甲會死會會款互相抵銷，如鈞院認上訴人已得標，則上訴人
    主張以會首應給付上訴人之乙會會款與甲會死會會款互相抵銷等語置辯。
三、經查被上訴人主張兩造均參加由訴外人劉王秀枝自任會首所召集自八十八年五月
    五日起至九十一年六月五日止，每月會款三萬元之互助會，於每月五日開標，會
    首劉王秀枝於九十年十二月最後七會時突然宣佈倒會，上訴人為該會死會會員，
    其自九十年十二月起至九十一年六月止共計有七會之死會會款二十一萬元未繳納
    之事實，業據提出與其所述相符之互助會單影本一件為證，且為上訴人所不爭執
    ，自堪信為真實。次查上訴人主張其除參加會首劉王秀枝所召集之系爭合會外，
    尚參加另會由劉王秀枝所邀集，會期自九十年七月十日至九十三年十月十日止，
    每會會款三萬元，於每月十日開標之互助會一會，上訴人於九十年十一月十日第
    五次開標時以六千元得標，惟會首劉王秀枝並未於得標後五日內給付會款，經其
    要求寬限三天仍未清償等情，業據上訴人提出本院九十一年度促字第七一一六九
    號支付命令、存證信函、互助會單影本各一件為證，核與被上訴人丁○○於本院
    陳稱：上訴人每次實際繳納之會錢並非都是三萬元，第一次給付會首三萬元，第
    二次標息是六千三百元，因此第二次僅繳二萬三千七百元，第三次標息是六千元
    ，僅繳會錢二萬四千元，第四次標息是五千元，僅繳會錢二萬五千元，上訴人確
    有繳納上述十萬二千七百元之會款等語；被上訴人卯○○於本院陳稱：伊參加二
    個互助會，十日開標之互助會每次之標息如被上訴人丁○○所述，第五次標息係
    六千元，由上訴人得標等語；證人劉王秀枝於本院證稱：（訊問：是否仍欠上訴
    人得標會款）因為收不起來，所以沒有給等語相符，從而上訴人上開主張亦堪信
    實。
四、按稱合會者，謂由會首邀集二人以上為會員，互約交付會款及標取合會金之契約
    。前項合會金，係指會首及會員應交付之全部會款。會員應於每期標會後三日內
    交付會款。會首應於前項期限內，代得標會員收取會款，連同自己之會款，於期
    滿之翌日前交付得標會員。逾期未收取之會款，會首應代為給付。民法第七百零
    九條之一第一項、第二項、第七百零九條之七第一項、第二項定有明文。復按二
    人互負債務，而其給付種類相同，並均屆清償期者，各得以其債務，與他方之債
    務，互為抵銷，民法第三百三十四條第一項前段亦有明文。則上訴人參加會首劉
    王秀枝所邀集於每月十日開標之互助會，每會會款三萬元，會員連同會首共四十
    人，於九十年十一月十日第五次開標時由上訴人以六千元得標，則劉王秀枝應給
    付上訴人之會款總計九十六萬元，惟會首劉王秀枝並未將會款交付上訴人，則上
    訴人主張以上述應收會款與本件死會會款互為抵銷，尚非無稽。被上訴人丁○○
    辯稱上訴人僅得以其實際繳納之會款十萬二千七百元與本件死會會款主張抵銷，
    因與前揭規定不合，自不可採。又被上訴人另主張二者為不同之互助會，不得主
    張抵銷等語，然查本件債權人即被上訴人係代位行使債務人劉王秀枝之權利，就
    第三債務人即上訴人言，不論權利是由債務人自行行使，抑或由債權人代位行使
    ，均不影響其法律上地位，凡第三債務人對於債務人所得對抗之一切抗辯權均得
    用以對抗債權人，則上訴人於訴訟上主張以對債務人劉王秀枝之會款債權中之十
    二萬元與本件死會會款互為抵銷，依法即生該部分會款債務消滅之法律效果，被
    上訴人辯稱不同之互助會不得互相抵銷云云，亦乏依據。從而上訴人積欠會首劉
    王秀枝之會款債務十二萬七千八百十五元部分既經上訴人於訴訟上行使抵銷之抗
    辯而消滅不存在，被上訴人代位行使劉王秀枝此部分之權利，即無理由，不應准
    許。
五、綜上，被上訴人本於合會契約及民法第二百四十二條所定代位之法律關係，請求
    上訴人應給付劉王秀枝二十一萬元，及自起訴狀繕本送達上訴人翌日即九十一年
    十月四日起至清償日止，按年息百分之五計算之利息，於八萬二千一百八十五元
    及其法定遲延利息部分為有理由，應予准許，逾此範圍之請求，為無理由，應予
    駁回。原審就超過上開應准許部分，為上訴人敗訴之判決，並為假執行之宣告，
    自有未洽，上訴意旨就此部分指摘原判決不當，求予廢棄改判，為有理由，爰由
    本院予以廢棄改判如主文所示。
六、本件事證已臻明確，兩造其餘攻擊防禦方法，核與本件判決結果不生影響，爰不
    一一論述。
七、據上論結，本件上訴為有理由，依民事訴訟法第四百三十六條一第三項、第四百
    五十條、第四百六十三條、第三百八十五條第一項前段、第七十八條、第八十五
    條第一項前段，判決如主文。
中　　　華　　　民　　　國　　九十三　　年　　 十一 　　月  　十一　　　日
                                臺灣桃園地方法院民事第一庭
                                     審判長法官  郭琇玲
                                     法      官  林曉芳
                                     法      官
右正本證明與原本無異
本判決不得上訴
中　　　華　　　民　　　國　　九十三　　年　　  十一　　月　　十一　　　日
                                     法院書記官  蔡佳玲
